行　政　法　院　判　決　　　　　　　　　　　　　　八十七年度判字第八○一號
　　原　　　告　宜蘭食品工業股份有限公司
　　代　表　人　甲○○
　　被　　　告　經濟部中央標準局
右當事人間因商標評定事件，原告不服行政院中華民國八十六年十一月二十四日台八
十六訴字第四五三九四號再訴願決定，提起行政訴訟。本院判決如左︰
　　主  文
原告之訴駁回。
　　事  實
緣原告於民國八十一年五月二十二日以「德用」商標，指定使用於當時商標法施行細
則第二十四條第二十四類之蜜餞、口香糖、泡泡糖、太妃糖、水果糖、蝦餅、蛋捲、
洋芋片、玉米酥、沙其馬、米果、巧果、炸薯條、花生酥、羊羹、太陽餅商品申請註
冊，經被告審查核准，列為註冊第五八六二五七號商標。嗣被告之商標審查員以該商
標有違註冊時商標法第三十七條第一項第十款規定，對之提請評定。案經被告通知原
告答辯後，以該商標有違上開條款規定，而評決該商標之註冊應作為無效，發給中台
評字第八六○○四八號商標評定書。原告不服，一再訴願，遞遭決定駁回，遂提起行
政訴訟。茲摘敘兩造訴辯意旨於次：
原告起訴意旨略謂︰按商標法第三十七條第一項第十款所謂「表示商品本身習慣上所
通用者」，係指生產該商品者，已有多數人作為普通使用，即不得再申請註冊。系爭
商標「德用」，雖延用日本語，其意表品質良好，價格實在，在品質上作承諾、保證
而非以普通直接而單純之商品說明，已非當初之單純含義，因異時異地時空轉換，不
應作此單純之解釋。原告以德用二字作為商標，指定使用於蜜餞、口香糖、泡泡糖等
商品，在市場上銷售多年，其消費對象多為青少年、小朋友，消費年齡較低，雖說中
日文化交流、經濟貿易往來頻繁，但據此引證為我一般消費者及廠商所知悉，此說法
在邏輯上說不通，況日文非我國通俗之語文，一般消費大眾如何得知日文之典故及含
義，遑論一般愛護使用德用商標商品之消費者，且經察詢得知德用並未為大多數人使
用，絕對未造成消費大眾認知錯誤或混淆，原告取得註冊證亦有一段時日，遽然遭被
告評定為無效，將蒙受相當鉅大之損失，爰訴請撤銷原處分，以維原告權益等語。
被告答辯意旨略謂︰按商標圖樣之文字、圖形、記號或其聯合式，依社會一般通念，
如為商品之說明或與商品本身之說明有密切關連者，即有商標法第三十七條第一項第
十款之適用，與習慣上是否通用無關（大院八十一年度判字第一○六六號、八十四年
度判字第一一五○號判決參照）。系爭商標圖樣之德用二字，為日語之漢字，係表示
價廉而適用、經濟之意，常與品字連用，即德用品，以表示經濟貨品之意，有日華大
辭典、當代日華辭典可稽，以之使用於商品上乃標榜商品品質好而價格低廉之廣告用
語，鑑於中日經貿往來頻繁，堪為國內一般廠商及消費者所知悉，原告以德用二字作
為系爭商標圖樣，指定使用於蜜餞、口香糖、太妃糖、水果糖等商品註冊，易使人直
接聯想其商品為經濟貨品，即與所使用商品之說明不無密切關連，是原處分並無不合
，請駁回原告之訴等語。
　　理  由
按凡文字、圖形、記號或其聯合式，係表示申請註冊商標所使用商品之說明或表示商
品本身習慣上所通用之名稱、形狀、品質、功用者，不得申請註冊，為註冊時商標法
第三十七條第一項第十款所明定。商標圖樣之文字、圖形、記號或其聯合式，依社會
一般通念，如為商品之說明或與商品之說明有密切關連者，即有該款之適用，與習慣
上是否通用無關，此觀該款關於商品之說明未如後段關於商品本身之名稱等規定應以
習慣上所通用者為限自明。又「商標之註冊違反．．．第三十七條第一項第一款至第
十款．．．之規定者，商標審查員得提請評定其註冊為無效。」亦為商標法第五十二
條第二項所規定。本件原告於八十一年五月二十二日以「德用」商標，指定使用於當
時商標法施行細則第二十四條第二十四類之蜜餞、口香糖、泡泡糖、太妃糖、水果糖
、蝦餅、蛋捲、洋芋片、玉米酥、沙其馬、米果、巧果、炸薯條、花生酥、羊羹、太
陽餅商品申請註冊，經被告審查核准，列為註冊第五八六二五七號商標。嗣被告之商
標審查員以該商標有違註冊時商標法第三十七條第一項第十款規定，對之提請評定。
案經被告通知原告答辯後，以該商標圖樣之中文「德用」二字乃源自日本，為日語漢
字，依日華大辭典及永大當代大辭典所載，係表示價廉而適用、經濟之意，常與品字
連用，即以德用品表示經濟貨品之意，使用於商場上乃標榜品質好而價格低廉之廣告
用語，鑑於中日文化交流及經貿往來頻繁，堪為國內一般廠商及消費者所知悉，原告
以德用二字作為系爭商標圖樣，指定使用於蜜餞、口香糖、太妃糖、水果糖等商品申
請註冊，係直接明顯表示該商品之說明，有違商標法第三十七條第一項第十款規定，
而評決該商標之註冊應作為無效。原告以日文並非我國通俗語言，一般大眾如何得知
日文之典故及含意，況目前只有朋昌食品工業股份有限公司取得「德用」註冊證，並
未為多數人作為普通使用，絕對未造成消費大眾認知錯誤或混淆等由訴經經濟部訴願
決定，除持與原處分相同論見外，並以朋昌食品工業股份有限公司所有註冊第五○三
七四四號「德用」商標，業經被告於八十六年一月八日以中台評八五○四七三號評定
書認其為商品說明，而撤銷其註冊在案，原告所述為無足採而駁回原告之訴願，再訴
願決定亦同，揆諸首揭說明，俱無違誤。原告起訴主張︰系爭商標德用二字非商標法
第三十七條第一項第十款所謂「表示商品本身習慣上所通用者」。「德用」二字，雖
延用日本語，但已非當初之單純含義。日文非我國通俗之語文，一般消費大眾如何得
知日文之典故及含義，且系爭商標，指定使用於蜜餞、口香糖、泡泡糖等商品，消費
對象年齡較低，更難以知悉。且德用並未為大多數人使用，絕對未造成消費大眾認知
錯誤或混淆，原告取得註冊證已有相當時間，遽然遭評定為無效，將蒙受鉅大損失等
語。經查日文雖非我國通用語文，但中日文化交流、旅遊、經貿往來頻繁，知悉日語
者非少，尤其「德用」為漢字，應堪為國內一般廠商及消費者所知悉。系爭商標所指
定使用之商品，其消費者非必係年齡層較低者；原告亦不否認系爭商標係延用日本語
漢字「德用」，其含意即為價廉經濟品，已如前述，系爭商標顯係與商品之說明有直
接之關連，原處分並非以德用二字係表示所使用商品本身之名稱、形狀、品質、功用
者，自不以習慣上通用者為限，亦與有無其他相似商標，有無造成混同誤認之虞無關
。至系爭商標已註冊多年，現經評定為無效，固有可能對原告造成損害，然商標法既
許於註冊後，發現該註冊之商標有商標法第三十七條第一項第十款情形者，得提請評
定其註冊為無效，該商標專用權人是否受損即非所問，原告所訴各節，均無可採，其
訴非有理由，應予駁回。
據上論結，本件原告之訴為無理由，爰依行政訴訟法第二十六條後段，判決如主文。
中    華    民    國     八十七      年      四      月      三十       日
                    行 政 法 院 第 一 庭
                                審 判 長 評  事      黃  鏡  清
                                         評  事      黃  合  文
                                         評  事      高  秀  真
                                         評  事      藍  獻  林
                                         評  事      黃  璽  君
右  正  本  證  明  與  原  本  無  異
                                         法院書記官  邱  彰  德
中    華    民    國     八十七      年      五      月       一        日
